【裁判字號】    98,重上更(二),252
【裁判日期】    990413
【裁判案由】    毒品危害防制條例
【裁判全文】
臺灣高等法院刑事判決           98年度重上更(二)字第252號
    上  訴  人
    即  被  告  甲○○
    法扶  律師  王琛博  律師
上列上訴人因毒品危害防制條例案件，不服臺灣板橋地方法院92
年度訴字第1979號，中華民國93年4 月27日第一審判決（起訴案
號：臺灣板橋地方法院檢察署92年度偵字第2628號），提起上訴
，判決後經最高法院第2 次發回更審，本院判決如下：
    主  文
原判決撤銷。
甲○○販賣第二級毒品，未遂，處有期徒刑肆年陸月。扣案之第
二級毒品甲基安非他命貳包（鑑餘淨重合計拾捌點柒肆公克）均
沒收銷燬之，SIM卡壹片沒收。
    事  實
一、甲○○前有偽造文書經判處有期徒刑1年確定，於民國85年7
    月23日執行完畢（不構成累犯）。詎不知悔改，明知甲基安
    非他命為毒品危害防制條例所列之第二級毒品，不得販賣、
    轉讓或持有，先於92年1 月13日與姓名、年籍不詳，綽號「
    阿龍」之男子談妥以新臺幣（下同） 3萬元之價格，購買第
    二級毒品甲基安非他命一兩，因當天『阿龍』手上只剩半兩
    ，所以先以一萬五千元成交半兩，另約定『阿龍』從湖口北
    上時，再以同樣價格成交另半兩；嗣於92年 1月17日『阿龍
    』欲北上，於當日上午先以電話與甲○○聯絡，並約在國道
    3 號高速公路土城交流道附近成交先前約定之半兩。另莊定
    秋於92年 1月17日上午10時餘，因紅燈違規右轉違反交通規
    則，在臺北市○○路 423巷與青年路口為警方攔檢，並查出
    其因違反毒品危害防制條例案件遭通緝及在後車廂查獲注射
    針筒乙支，進而供出先前曾向甲○○購買毒品；莊定秋在警
    方授意下，於同日14時52分許起，數次以0000000000號行動
    電話撥打甲○○所有0000000000號行動電話，向甲○○稱欲
    購買 5千元之甲基安非他命，並聯絡交易地點；此時，甲○
    ○因已在國道 3號高速公路土城交流道附近，向綽號「阿龍
    」之男子買入而持有第二級毒品甲基安非他命半兩，遂基於
    營利之意圖，而同意將其中3公克，以5千元之價格販賣予莊
    定秋。嗣於同日下午5時30分許，在臺北縣板橋市○○路211
    號城林橋下附近，於甲○○準備將甲基安非他命交付予莊定
    秋而尚未交付之際，即遭埋伏之員警上前查獲，並當場扣得
    甲基安非他命2包（驗餘淨重分別為14.86公克、3.88公克，
    共計18.74公克），及甲○○所使用前揭行動電話之SIM 卡1
    片。
二、案經臺北市政府警察局萬華分局報請臺灣板橋地方法院檢察
    署檢察官偵查起訴。
    理  由
壹、程序方面：
  (一)按刑事訴訟法第159 條第1 項規定：「被告以外之人於審判
    外之言詞或書面陳述，除法律有規定者外，不得作為證據」
    ；其立法本旨係以證人於審判外之言詞或書面陳述，屬於傳
    聞證據，此項證據，當事人無從直接對於原供述者加以詰問
    ，以擔保其真實性，法院亦無從直接接觸證人而審酌其證言
    之憑信性，違背直接審理及言詞審理之原則，除具有必要性
    及信用性情況之除外者外，原則上不認其有容許性，自不具
    證據能力；至所謂具有必要性及信用性情況者，例如刑事訴
    訟法第159 條之1 、之2 、之3 、之4 、之5 情形，仍例外
    認其有證據能力，然此乃係指法院未於審判期日傳喚相關證
    人到庭，案件僅能依靠該等證人於審判外之陳述以為判斷之
    情形，始需就該等審判外供述證據嚴格依照刑事訴訟法第15
    9 條之1 至之5 所定要件一一檢視各該證人之供述，作為證
    據之資格。倘法院已經依據當事人聲請傳喚證人到庭接受檢
    辯雙方之交互詰問，則法院既已透過直接、言詞審理方式檢
    驗過該證人之前之證詞，當事人之反對詰問權亦已受到保障
    得以完全行使之情況下，該等審判外證據除有其他法定事由
    （例如：非基於國家公權力正當行使所取得或私人非法取得
    等，而有害公共利益，即以一般證據排除法則為判斷），應
    認該審判外供述已得透過審判程式之詰問檢驗，而取得作為
    證據之資格，亦即其審判外供述與審判中供述相符部分，顯
    然已經構成具備可信之特別情狀，當然有證據資格（實務上
    之作用常為引用該等陳述與審判中陳述相符，強化該證人供
    述之可信度），其不符部分，作為檢視審判中所為供述可信
    與否之彈劾證據，當無不許之理，甚者，其不符部分倘係於
    司法警察、檢察事務官調查中之供述，作為認定被告犯罪與
    否或不構成犯罪與否之證據，亦僅需依照刑事訴訟法第 159
    條之2 規定，斟酌其審判外供述作成外部環境、製作過程、
    內容、功能等情況認為之前供述較為可信，即可取得證據之
    資格，而作為認定事實之證據資格（最高法院94年度台上字
    第2507號、95年度台上字第2515號判決同此意旨）。再按刑
    事訴訟法第159 條第1 項規定：「被告以外之人於審判外之
    言詞或書面陳述，除法律有規定者外，不得作為證據」，被
    告以外之人於檢察事務官、司法警察官或司法警察調查中所
    為之陳述，基於實體發現真實之訴訟目的，依同法第159 條
    之2 規定，如與審判中之陳述不符時，經比較結果，其先前
    之陳述，相對「具有較可信之特別情況」，且為證明犯罪事
    實存否所「必要」者，係指陳述是否出於供述者之真意、有
    無違法取供情事之信用性而言，故應就調查筆錄製作之原因
    、過程及其功能等加以觀察其信用性，據以判斷該傳聞證據
    是否有特別可信之情況而例外具有證據能力，並非對其陳述
    內容之證明力如何加以論斷，二者之層次有別，不容混淆（
    最高法院94年度台上字第629 號判決亦同此意旨）。經查，
    證人莊定秋經原審於審判期日傳喚到庭，與被告甲○○行交
    互詰問程序，直接言詞審理檢視其證詞，故其於警詢之供述
    ，對於被告甲○○當然已取得作為證據之資格，相符部分，
    自有證據能力；另不符部分，本院斟酌其於警詢筆錄製作之
    過程，係由警員先詢問其年籍資料後，復為權利事項之告知
    ，進而詢問到派出所製作警詢筆錄之原因再制作警詢筆錄，
    亦查無系爭筆錄有何違法或不當取得之情形，是其等警詢證
    述內容之形成，顯係出於自由意志而為證述，且查無其他證
    據足使本院認證人莊定秋於警詢中之證言，有何違法取供情
    事之虞，依前開條文之意旨，證人莊定秋於警詢中之證言，
    核其性質雖屬傳聞證據，但就警詢筆錄製作之過程加以觀察
    其信用性，且為證明犯罪事實存否所「必要」，認其等證言
    例外具有證據能力〈關於證人莊定秋於原審所證不足採信部
    分，另詳述如后理由三之(七)〉。
  (二)又按證人、鑑定人依法應具結而未具結者，其證言或鑑定意
    見，不得作為證據，刑事訴訟法第158 條之3 定有明文，其
    立法理由乃在擔保該證言或鑑定意見，係據實陳述或公正誠
    實之可信性，此與同法第159 條以下之傳聞法則主要在落實
    被告反對詰問權之行使，保障其訴訟上之防禦權，並符合直
    接審理與言詞審理原則之情形，相異其趣，故未依法具結者
    ，依「證據絕對排除法則」（上開法文並無「除法律有規定
    者外」之例外規定），當然無證據能力，而不得作為證據。
    經查，證人莊定秋於92年4 月24日以證人身分於偵訊中所為
    陳述，並未具結以擔保其所述內容實在，應無證據能力。
貳、實體方面：
一、訊據被告即上訴人甲○○固坦承有於前揭時地，向姓名、年
    籍不詳、綽號「阿龍」之男子購買甲基安非他命，並與證人
    莊定秋約定於案發當日下午見面並交付第二級毒品甲基安非
    他命之事實，但矢口否認有販賣甲基安非他命犯行，辯稱：
    莊定秋透過朋友託我幫他買 5千元安非他命，我就約他一起
    去向「阿龍」買，但約定的時間他沒到，我先墊付，我身上
    的 2包安非他命，大包是我要用，小包是幫莊定秋買的等語
    。又辯稱：通聯紀錄顯示莊定秋所在位置是在板橋或樹林，
    與莊定秋於警詢製作筆錄時間不符，再莊定秋係為脫罪，才
    配合警方查緝被告，莊定秋從未向被告買過安非他命，況被
    告如有販賣之意，何須攜帶 2包安非他命？通聯紀錄既顯示
    莊定秋與被告互有聯絡，足見被告稱係幫忙購買安非他命，
    應屬實情云云。再辯稱：我沒有販賣，只是購買毒品，與莊
    定秋才認識2、3天，與他約在那裡是因為他說他毒癮犯了要
    我幫忙，我們是要一起去購買。純粹買來要自己吃的，但因
    為怕有事情，所以之前被抓時推說我們只有約在那裡而已，
    是後來知道事情的嚴重，才說實話，我們是約好要一起去買
    毒品，我幫莊定秋代墊 5千元，自己買1萬5千元，當時是莊
    定秋先打電話問我身上有沒有安非他命，我跟他說身上沒有
    ，可以幫他問看看，我約「阿龍」上台北後，才再打電話給
    莊定秋約好時間地點，可是莊定秋一直拖延時間，「阿龍」
    就先迴避，所以才幫莊定秋代墊 5千元，等「阿龍」走了約
    10分鐘後，莊定秋才到，我沒有跟莊定秋說3公克5千元，是
    莊定秋跟我說要5千元的毒品，才跟阿龍說有人要5千元，我
    自己要1萬5千元，根本不知道重量為何云云（見本院更一審
    96年5月15日準備程序及96年8月22日審理筆錄）。又辯稱：
    當日中午左右我在睡覺，接到莊定秋電話，問有無安非他命
    ，我說沒有，已經使用完了，莊定秋說他想要 5千元的安非
    他命，問我有無辦法幫他處理，我想盡量幫他，就打電話問
    朋友有沒有上來，剛好「阿龍」當天下午要上來臺北，因為
    我自己也沒有，就把莊定秋要購買 5千元的事情告訴「阿龍
    」，後來我又打給莊定秋說已約好在土城交流道見面，後來
    「阿龍」到了，莊定秋還沒到，但我已經叫「阿龍」帶 2包
    安非他命，我只好自己墊付，等莊定秋到了以後，我上他的
    車，警察就來了云云（見本院卷98年12月23日準備程序筆錄
    ）。
二、經查：
  (一)自被告身上查扣之第二級毒品甲基安非他命 2包（合計淨重
    18.74公克，包裝重0.9公克），經送法務部調查局鑑驗結果
    ，確呈甲基安非他命成分，有該局92年 6月27日調科壹字第
    09262608520號檢驗通知書1份在卷為憑（見偵查卷第49頁）
    。又查扣之第二級毒品甲基安非他命 2包，經分別秤重，大
    包淨重14.86公克，包裝重0.6公克，小包淨重3.88公克，包
    裝重 0.3公克，有法務部調查局毒品檢驗秤重單據附卷可稽
    （見本院更一審卷第34頁）。
  (二)證人莊定秋係於92年 1月17日，因紅燈右轉違反交通規則，
    在臺北市○○路 423巷與青年路口為警方攔檢，並因通緝在
    案而為警方緝獲，在後車廂查獲注射針筒乙支，而被警方帶
    回警局製作筆錄，此業據莊定秋證述綦詳（見偵查卷第12頁
    反面，原審卷第60至61頁），並有莊定秋涉犯施用毒品罪之
    判決書乙份在卷足憑（見臺灣板橋地方法院92年度易字第24
    75號判決，原審卷第117至123頁）。
  (三)關於證人莊定秋為警緝獲之確切時間點為何？證人莊定秋之
    警詢筆錄、台北市政府警察局萬華分局通緝案件移送書、刑
    事案件報告單等雖均記載證人莊定秋係於92年1月17日下午3
    時30分，在台北市○○區○○路 423巷與青年路口為警逮捕
    ，第一次警詢筆錄之製作時間為同日下午 4時（見偵查卷第
    12頁反面，本院更一審卷第63至65頁）；惟依證人莊定秋
    0000000000號行動電話通聯紀錄觀之，證人莊定秋曾於該日
    （即92年1月17日）下午2時52分15秒、3時33分59秒、3時35
    分01秒、4時01分06秒、4時22分33秒、4時22分49秒、4時35
    分33秒、4時55分05秒、4時58分47秒、5時06分32秒，與被
    告0000000000號行動電話有通聯紀錄，其通話基地台分別在
    台北縣板橋市○○路○段134號、同縣樹林市○○路 105號、
    同縣樹林市○○街○段226號，均未在莊定秋遭警逮捕及在警
    局製作筆錄之台北市萬華區附近，有0000000000號行動電話
    通聯紀錄乙份附卷可稽（見偵查卷第52至53頁），是證人莊
    定秋之警詢筆錄及台北市政府警察局萬華分局通緝案件移送
    書、刑事案件報告單等關於警方逮捕莊定秋之時間及第一次
    警詢筆錄製作時間之記載尚非事實，而不可信。又證人莊定
    秋曾於原審審理中證稱：「（檢察官問：剛剛所提示的筆錄
    ，是第一次所做筆錄，所以與是否抓到被告無關？）剛剛那
    份應該是11點所做的筆錄」等語（見原審92年12月18日審理
    筆錄，原審卷第69頁），依前開通聯紀錄顯示，證人莊定秋
    所持行動電話0000000000號行動電話於於92年1月17日上午9
    時49分前，其發話紀錄頻繁，均在中和、新莊、五股及板橋
    等地，而自上午9時49分至下午2時32分之間，並無任何通話
    紀錄，待下午 2時32分起，始有與被告所持前揭0000000000
    號行動電話有通話之紀錄，則證人莊定秋應係於前揭時間（
    上午9時49分至下午2時32分）之間，為警緝獲並製作筆錄，
    是證人莊定秋於原審所證第1次警詢筆錄之製作時間為92年1
    月17日上午11時，應屬可信。另證人莊定秋於原審中證稱，
    當日做完筆錄後，始依警察指示打電話將被告約出，當天做
    完筆錄，警察就帶其開車子去找阿弟仔，警察坐在後座等語
    （見原審卷第60至61頁）。從而，應認證人莊定秋係於同日
    上午10時餘為警逮捕，而於同日上午11時製作警詢筆錄完成
    後，始依警察指示打電話誘捕被告，而自下午2時32分起數
    次撥打被告甲○○所有0000000000號行動電話，向甲○○表
    示欲購買毒品。
  (四)莊定秋為警攔檢並在後車廂查獲注射針筒乙支後，於第一次
    警詢時供稱：「吸食毒品來源是向綽號『阿治』所購買，他
    留有行動電話0000000000，我用0000000000與他聯絡」等語
    （見偵查卷第13頁背面）；嗣莊定秋帶領警方前往交易地點
    ，並緝獲被告甲○○後，於第二次警詢時供稱：「『阿治』
    看到我駕車到達約定地點後，便坐進我車，警方即上前盤查
    ，並在『阿治』口袋中查到安非他命」等語（見偵查卷第16
    頁背面）。證人莊定秋並於原審審理中，具結後證稱：「我
    平常都叫被告阿弟仔（臺語發音），92年1 月17日被警察攔
    下來時，查到我有麻藥前科，並在車上搜到海洛因〈按：實
    際僅搜到注射針筒，莊定秋嗣後亦改稱僅被查獲注射針筒，
    並無毒品〉，而且我是通緝犯，他們把我帶到分局，問我毒
    品向誰買的，我就說是向阿弟仔買的。警察要我叫阿弟仔出
    來，叫我跟他說我要向他買東西。我做完筆錄就用手機和他
    聯絡。警察就叫我跟他說我要跟他買 5千元安非他命，且要
    和他見面。我跟他說我要 5千元的糖果，他說等一下再打電
    話給我，後來前前後後打了好幾通電話，要和他約地點。本
    來約在某個地方，後來又一直換地方。最後換到城林橋下我
    們才碰面。因為我們說的糖果就是安非他命，所以被告知道
    5千元的糖果是什麼意思。（為何你知道5千元就可以買 3克
    ？）我問被告5千元可以買多少安非他命，他說5千元可以買
    3 克」等語（見原審卷58頁至第64頁、第71頁）。證人莊定
    秋於其違反毒品危害防制條例案件上訴審中亦稱：「在計程
    車被警察查到我通緝，發現我有前科，警察叫我把前手找出
    來就會放我走，我就點出藥頭阿治」等語（見本院92年度上
    訴第 852號第89頁審理筆錄）。參以證人莊定秋為警查獲時
    ，坦承有施用安非他命犯行，經採尿送驗後，確呈安非他命
    陽性反應，有臺北市立療養院92年 1月22日煙毒尿液檢驗報
    告、原審92年度易字第2475號刑事判決書在卷可參（均見原
    審92年度易字第2475號卷）。按莊定秋當時係於原審審理91
    年度訴字第 108號違反毒品危害防制條例案件，以91年板院
    通刑真科緝字第 874號發佈通緝，其於該案中所涉犯者即包
    含施用第一級毒品海洛因及第二級毒品安非他命之罪嫌，有
    該案判決書及本院被告全國通緝紀錄表各 1份在卷可稽（見
    原審卷第113至116頁），則警方於緝獲時詢問證人莊定秋是
    否有施用安非他命，亦屬情理之常，尚難認莊定秋前揭所言
    不可採信。是以，應認證人莊定秋為警攔檢緝獲後，於警詢
    中向警方供稱毒品來源係向被告甲○○所購買，並答應配合
    逮捕被告，而應警方要求自同日14時52分許起數次以行動電
    話與被告聯絡毒品交易事宜，佯稱欲購買 5千元之甲基安非
    他命，警方遂於被告甲○○前往赴約之際逮捕被告。
  (五)又查，被告接獲證人莊定秋表明欲購買甲基安非他命 5千元
    之電話後，未表達疑問或拒絕之意，並告知5千元可以購買3
    克之甲基安非他命，隨即約定見面地點，並攜帶數量達淨重
    18.74 克之甲基安非他命赴約，顯有販賣該甲基安非他命予
    證人莊定秋之意，至為灼然。被告於本院審理中，雖辯稱當
    日係與證人莊定秋相約一同前往向「阿龍」購買毒品，莊定
    秋要 5千元的毒品，我自己要1萬5千元的毒品，因莊定秋於
    約定時間沒有出現，我才幫莊定秋墊付，再轉交予莊定秋云
    云；然被告於警詢中自承：「查獲之毒品淨重19克（按實際
    應為淨重18.74克）係向『小龍』購買，價值 1萬5千元」等
    語（見偵查卷第9頁正反面）；另於原審中供稱：「我於1月
    13日已與『阿龍』談妥以1兩3萬元之價格購買安非他命，當
    天『阿龍』手上只剩半兩，所以當場給他1萬5千元，約定他
    從湖口上來時，再補足後面尾數， 1月17日上午『阿龍』又
    打電話給我，並約在土城交流道... 」等語（見原審卷第34
    至35頁），則被告已自承於92年1月17日係以 1萬5千元之價
    格購買半兩之甲基安非他命，參以扣案之甲基安非他命 2包
    共淨重18.74克，經換算約為半兩（按1兩為37.5克），與被
    告前述所稱均相符合；是以，當日被告應係以1萬5千元向「
    阿龍」購買扣案之兩包共淨重 18.74克之甲基安非他命，則
    被告嗣後辯稱其中小包之甲基安非他命係先幫證人莊定秋代
    墊，再轉交與莊定秋云云，委不足採。再者，被告係以1萬5
    千元之價格購買淨重18.74克之甲基安非他命，則5千元之成
    本至少可購得 6克以上之甲基安非他命，然被告所提供予證
    人莊定秋之甲基安非他命，3克即要價5千元，顯見被告係欲
    以5千元之代價出售3克之甲基安非他命給莊定秋，進而獲取
    其中差價之利潤，被告所為自屬販賣甲基安非他命之行為，
    要無疑義。
  (六)本案被告及莊定秋於警方查獲後所陳被告使用之行動電話號
    碼固均為0000000「98」2號，與警方於扣押物品目錄表中所
    載之電話號碼相同，然此與卷附莊定秋於92年1 月17日下午
    所持0000000000號行動電話通聯紀錄中之受話號碼 0000000
    「89」2 稍有不同（見偵查卷第52頁、53頁）。而該扣案SI
    M 卡因已遭停話，故無法於行動電話中顯示其原設定之電話
    號碼，業據原審勘驗在卷，經原審以該SIM 卡之序號函詢和
    信電訊股份有限公司後，該公司亦覆稱已逾保存期限，無法
    查知等語，有該公司93年2 月24日函文乙份附卷可稽，是依
    該扣案之SIM 卡並無法確實查知案發時所設定之電話號碼。
    惟查被告於原審審理中坦承於該日下午曾與莊定秋多次以行
    動電話聯絡（見原審卷第34頁），莊定秋復證稱該日為警方
    查獲後，僅有打電話予被告等語（見原審卷第75頁），再由
    前揭卷附莊定秋所持0000000000號行動電話當日下午之通聯
    紀錄觀之，該日下午2 時52分許後，11通電話中高達10通係
    撥予0000000000號碼，且時間緊接集中於下午2 時52分至下
    午5 時06分之間，基地臺位置亦於臺北縣樹林市逐漸變更至
    臺北縣土城市○○路○街）即本案約定交付毒品之地點城林
    大橋附近，此當係證人莊定秋與被告以電話聯絡會面地點之
    過程，而該通聯紀錄至該日下午5 時06分止，亦與警方逮捕
    被告之時間相當；綜合上情以觀，雖當時被告所持之行動電
    話號碼已無法透過勘驗扣案 SIM卡之方式確知，然經由上開
    通聯紀錄及被告、證人莊定秋之陳述分析可知，應即為0000
    000000號無疑，警詢筆錄及扣押物品目錄表之記載，僅有其
    中相鄰2碼之順序錯置，應係警方筆誤所致，堪以認定。
  (七)證人莊定秋嗣於本院及原審雖證稱當時並未向被告購買毒品
    ，而係因其透過姓名、年籍不詳，綽號「阿敏」之友人販售
    音響予被告時，懷疑被告少付 1千元，方挾怨供出被告云云
    ；惟查證人莊定秋就出售音響部分之事實，於原審審理時，
    先於檢察官主詰問時證稱於92年 1月份時，透過「阿敏」售
    出1臺音響，實際獲得2千元，但不知道賣給誰等語（見原審
    卷第59頁），詎於辯護人行反詰問時，突又證稱「阿敏」曾
    告知音響係售予被告，因其本欲以 3千元之代價售出，故懷
    疑被告短付 1千元乙節（見原審卷第66頁），所證前後不一
    ，顯有曲詞袒護被告之嫌；且依被告所述，其係於92年 1月
    12日向「阿敏」以 3千元之代價購買莊定秋之音響，當天莊
    定秋即打電話給被告，陳稱僅拿取2千元及1包安非他命等語
    ，並一再要求被告幫其尋找販賣海洛因之上線（見原審卷第
    34頁），按被告與莊定秋既均知「阿敏」僅轉交 2千元予莊
    定秋，於電話中當可進一步澄清，亦可與「阿敏」對質，再
    由被告所稱同意介紹販售海洛因之上線予莊定秋之情觀之，
    亦屬幫助莊定秋之善意行為，殊難想像莊定秋在此情況下對
    被告有何怨隙可言；況且證人莊定秋雖稱其僅見過被告 2次
    ，即查獲當天及購買音響之時（見原審卷第67頁），然被告
    竟稱購買音響當天並未與證人莊定秋碰面（見原審卷第34頁
    ），2 人所述顯有不一。綜上觀之，實難認莊定秋對被告有
    所怨隙，自無所謂挾怨誣指之情形，是以就其陳稱並未向被
    告購買毒品部分，顯係事後偏袒被告之詞，難以採信。此外
    ，被告辯稱證人莊定秋係要求其介紹購買海洛因之上線云云
    ，然證人莊定秋業已於原審審理中明確指稱案發當日下午係
    打電話予被告要求購買 5千元之糖果（即甲基安非他命），
    被告則表示5千元可以購買3克等語，均如前述，顯見當時證
    人莊定秋確實係向被告購買甲基安非他命無疑，至於是否另
    行要求被告代為介紹販賣海洛因之上線，則與本案無關，是
    以被告此部分所辯，亦不足採信。
  (八)被告復以證人莊定秋為警查獲後，始因警方之教唆，而佯稱
    欲向被告購買甲基安非他命，藉以誘捕被告，構成陷害教唆
    等語置辯。惟按學理上所稱之「陷害教唆」，屬於「誘捕偵
    查」型態之一，而「誘捕偵查」，依美、日實務運作，區分
    為二種偵查類型，一為「創造犯意型之誘捕偵查」，一為「
    提供機會型之誘捕偵查」。前者，係指行為人原無犯罪之意
    思，純因具有司法警察權者之設計誘陷，以唆使其萌生犯意
    ，待其形式上符合著手於犯罪行為之實行時，再予逮捕者而
    言，實務上稱之為「陷害教唆」；後者，係指行為人原已犯
    罪或具有犯罪之意思，具有司法警察權之偵查人員於獲悉後
    為取得證據，僅係提供機會，以設計引誘之方式，佯與之為
    對合行為，使其暴露犯罪事證，待其著手於犯罪行為之實行
    時，予以逮捕、偵辦者而言，實務上稱此為「釣魚偵查」。
    關於「創造犯意型之誘捕偵查」所得證據資料，係司法警察
    以引誘或教唆犯罪之不正當手段，使原無犯罪故意之人因而
    萌生犯意而實行犯罪行為，進而蒐集其犯罪之證據而予以逮
    捕偵辦。縱其目的在於查緝犯罪，但其手段顯然違反憲法對
    於基本人權之保障，且已逾越偵查犯罪之必要程度，對於公
    共利益之維護並無意義，其因此等違反法定程序所取得之證
    據資料，應不具證據能力；而關於「提供機會型之誘捕偵查
    」型態之「釣魚偵查」，因屬偵查犯罪技巧之範疇，並未違
    反憲法對於基本人權之保障，且於公共利益之維護有其必要
    性，故依「釣魚」方式所蒐集之證據資料，非無證據能力（
    最高法院97年臺上字第5667號判決意旨參照）。是所謂「陷
    害教唆」，係指犯罪行為人原不具犯罪之故意，純因司法警
    察之設計教唆，始萌生犯意，進而著手實行犯罪構成要件行
    為之謂。依卷附證人莊定秋所持0000000000號行動電話於案
    發當日上、下午之通聯紀錄觀之，證人莊定秋應係為警方緝
    獲後，答應配合警方誘捕先前曾提供毒品之藥頭即被告，始
    自下午2時32分起數次以行動電話與被告聯絡，稱欲購買5千
    元之甲基安非他命，並相約交易地點，則證人莊定秋撥打電
    話之目的，固係在誘捕被告；然被告於警詢中坦承均固定向
    「阿龍」購買甲基安非他命（見偵查卷第 9頁反面），且被
    告於被查獲前，已先向「阿龍」購入大量甲基安非他命，而
    證人莊定秋亦證稱與被告通電話係詢問糖果（即甲基安非他
    命）的事情，佐以證人莊定秋向被告表示欲購買 5千元甲基
    安非他命時，被告竟未多加詢問，反而逕行告知可購買之數
    量後即約定見面交付地點等情觀之，顯見被告同意以 5千元
    之代價出售 3克之甲基安非他命給莊定秋，已具有販賣之意
    思，否則販買第二級毒品罪法定刑為無期徒刑或 7年以上有
    期徒刑，並得併科 7百萬元以下之罰金，係屬相當嚴厲之重
    罪，販售者無不小心翼翼，避免為警方查獲，如無一定之信
    用度，被告又豈會在素未謀面或僅見面一次之情形下，僅憑
    莊定秋為警查獲後之數通電話，即快速約定成交價格、數量
    及交付地點，是以本案被告於被警方查獲前，已具有販賣之
    意思至明，則證人莊定秋秋撥打電話之目的，固係在誘捕被
    告，而被告於接聽電話之際，既有販賣毒品之故意，自難謂
    係受證人莊定秋及警察「陷害教唆」所致，從而基此所取得
    之前揭扣案甲基安非他命，即非屬違背法定程序所取得之證
    據，自有證據能力，辯護人所辯自非可採。
  (九)綜上所述，被告所辯均不足採，本案事證明確，被告販賣第
    二級毒品甲基安非他命未遂之犯行，堪以認定。
參、論罪：
一、毒品危害防制條例新舊法比較：
    查被告行為後，毒品危害防制條例曾二度修正，分述如次：
    (1)於92年7月9日曾修正公布，並自93年1月9日起生效，此次
      修正施行前後之毒品危害防制條例第4條第2項法定刑度均
      相同，原第5項關於未遂犯之處罰規定則移為第6項，內容
      亦未變動，是以該次修正施行後之新法無何有利不利之情
      形，逕依92年7月9日修正公布之新法處斷。
    (2)於98年 5月20日又修正公布部分條文，並自公布後六個月
      施行。此次修正，該條例第4條第2項併科罰金之金額提高
      ，修正前之規定為：「製造、運輸、販賣第二級毒品者，
      處七年以上有期徒刑，得併科新臺幣七百萬元以下罰金。
      」，修正後則為：「製造、運輸、販賣第二級毒品者，處
      七年以上有期徒刑，得併科新臺幣壹仟萬元以下罰金。」
      。是本案即應就上開修正前、後條文為新舊法之比較，自
      以92年7月9日修正公布之毒品危害防制條例第4條第2項較
      有利於被告，應適用該中間時法。
二、購買毒品者倘為協助警察辦案佯稱購買，而將販賣者誘出以
    求人贓俱獲，因其無實際買受之真意，且在警察監視之下伺
    機逮捕，事實上亦不能真正完成買賣，則該次行為，僅能論
    以販賣未遂（參最高法院90年度臺上字第7030號判決）。本
    件莊定秋此次交易本無實際購買毒品之真意，已如前述，被
    告卻因莊定秋之要約，將甫購入而持有之毒品（尚無積極證
    據證明購入之初即有販賣之意），易以販毒之意而持有之，
    復進而與莊定秋達成買賣5000元甲基安非他命之合意，並攜
    帶甲基安非他命前往約定地點以進行交易，可見被告不但有
    販賣毒品之故意，並已著手實施販賣之行為，惟莊定秋本次
    交易旨在協助警方，以求人贓俱獲，本即缺乏買受之意，故
    被告雖抵達約定地點並攜帶扣案毒品欲交付莊定秋，然因警
    察原已事先埋伏在側，伺機逮捕，被告難以真正完成毒品之
    買賣行為，故應僅成立販賣第二級毒品未遂罪。按甲基安非
    他命為毒品危害防制條例第2條第2項第 2款所規定之第二級
    毒品，依法不得販賣、轉讓、持有。核被告所為，係犯92年
    7月9日修正公布之毒品危害防制條例第4條第6項、第 2項之
    販賣第二級毒品未遂罪；並依被告已著手販賣第二級毒品甲
    基安非他命，惟未發生犯罪之結果，屬未遂犯，依刑法第25
    條第 2項後段規定減輕其刑（未遂犯得按既遂犯之刑減輕之
    規定，僅為條文移置，非法律變更，逕依新修正刑法之規定
    ）。其持有第二級毒品甲基安非他命之低度行為為其販賣第
    二級毒品之高度行為所吸收，不另論罪。起訴檢察官雖認被
    告所為係涉犯毒品危害防制條例第5條第2項之意圖販賣而持
    有第二級毒品罪嫌，然業經檢察官於原審審理時更正起訴法
    條為同法第4條第6項、第 2項之販賣第二級毒品未遂罪，附
    此敘明。
三、原審據以論罪科刑，固非無見，惟查：(1)原判決認定證人莊
    定秋先於92年1月17日下午2時52分許以行動電話與被告聯絡
    ，談妥安非他命交易事宜，嗣於同日下午 3時許，因通緝而
    遭警方查獲，並供出係向被告購買安非他命等情，就犯罪經
    過及證人莊定秋為警緝獲之時間等，與上開所認定之事實均
    有所不符，尚有未洽；(2)安非他命係屬毒品危害防制條例第
    2條第2項第 2款所列之第二級毒品，甲基安非他命則屬同條
    項款附表（即其附表二編號八十九）所載之相類製品，依行
    政院衛生署管制藥品管理局之相關函釋，二者雖多為硫酸鹽
    或鹽酸鹽，可溶於水，為白色、略帶苦味之結晶，但使用劑
    量及致死劑量，仍屬有別，且目前國內發現者似都為甲基安
    非他命之鹽酸鹽（參見法官辦理刑事案件參考手冊(一)第 282
    頁、第292至293頁），可見安非他命與甲基安非他命，係毒
    性有差別之第二級毒品。該扣案毒品經送法務部調查局鑑驗
    結果，確呈甲基安非他命成分，則原判決所認定被告販賣之
    第二級毒品為安非他命，亦有未合；(3)原審未及比較毒品危
    害防制條例第 4條之修正前後規定，亦有未洽。被告上訴否
    認犯罪雖無理由，惟原判決既有前開可議之處，自應由本院
    予以撤銷改判。爰審酌毒品戕害人身，一經染毒，極易成癮
    ，影響頗為深遠，如任其氾濫、擴散，影響社會治安，危害
    非淺，暨審酌被告犯罪之動機在於貪圖不法利益，所扣得之
    毒品甲基安非他命鑑餘淨重達 18.74公克，及犯罪後否認犯
    行，並無悔意等一切情狀，量處有期徒刑4年6月。
四、扣案之甲基安非他命2包（鑑餘淨重共計18.74公克）係毒品
    ，應依毒品危害防制條例第18條第 1項前段之規定均沒收銷
    燬之；又扣案之SIM卡1片係被告所有，業據其供承在卷，且
    係其用以聯絡販賣甲基安非他命之物，即屬供犯罪所用之物
    ，亦應依同法第19條第1項之規定宣告沒收。
據上論斷，應依刑事訴訟法第369條第1項前段、第364條、第299
條第1項前段，92年7月9日修正公布之毒品危害防制條例第4條第
6項、第2項、第18條第1項前段、第19條第1項，刑法第11條前段
、第2條第1項、第25條第2項，判決如主文。
本案經檢察官田炳麟到庭執行職務。
中    華    民    國    99    年    4    月    13     日
                  刑事第十四庭審判長法  官  陳志洋
                                    法  官  謝靜慧
                                    法  官  梁耀鑌
以上正本證明與原本無異。
如不服本判決，應於收受送達後十日內向本院提出上訴書狀，其
未敘述上訴之理由者並得於提起上訴後十日內向本院補提理由書
（均須按他造當事人之人數附繕本）「切勿逕送上級法院」。
                                    書記官  莊淑茹
中    華    民    國    99    年    4     月    14    日
附錄：本案論罪科刑法條全文
92年7月9日修正公布之毒品危害防制條例第4條
製造、運輸、販賣第一級毒品者，處死刑或無期徒刑；處無期徒
刑者，得併科新臺幣1千萬元以下罰金。
製造、運輸、販賣第二級毒品者，處無期徒刑或 7年以上有期徒
刑，得併科新臺幣7百萬元以下罰金。
製造、運輸、販賣第三級毒品者，處 5年以上有期徒刑，得併科
新臺幣5百萬元以下罰金。
製造、運輸、販賣專供製造或施用毒品之器具者，處1年以上7年
以下有期徒刑，得併科新臺幣1百萬元以下罰金。
前4項之未遂犯罰之。

司法院資訊處製作；財團法人民間司法改革基金會備份。
